【裁判字號】    89,上訴,860
【裁判日期】    890809
【裁判案由】    偽造文書等
【裁判全文】
臺灣高等法院高雄分院刑事判決                    八十九年度上訴字第八六號
     上訴人
     即被告    乙○○
右上訴人因偽造文書等案件，不服臺灣高雄地方法院八十八年度易字第四○二○號中
華民國八十九年五月十九日第一審判決（起訴案號：臺灣高雄地方法院檢察署八十八
年度偵字第一七六三號），提起上訴，本院判決如左：
      主  文
上訴駁回。
      事  實
一、乙○○於民國（下同）八十七年間任職甲○○○○問有限公司（下稱達達公司）
    業務專員，負責荷蘭銀行信用卡推廣業務，竟意圖為自己不法之所有，利用客戶
    劉進添於同年四月十三日向該達達公司申請荷蘭銀行信用卡並授權其填載有關事
    項之機會，將劉進添之住址填寫為自己之設籍地即高雄市○○區○○路十五巷十
    弄五號，據以冒領該信用卡，並在領得應屬劉進添卡號為0000000000
    000000號之信用卡後，侵占由其持有之該信用卡入已。並於取得該信用卡
    後，基於偽造文書概括犯意，先偽簽劉進添之署押於所領得劉進添向荷蘭銀行申
    請之信用卡上，旋自八十七年四月間某日起，迄八十七年十月三十日止，即連續
    持卡，基於為自己不法所有之概括犯意，除至如附表所示之各百貨公司或特約商
    店冒簽劉進添之名刷卡消費如附表所示之金額外，尚至不詳地點消費多次刷卡消
    費不詳之金額，致使各該商店之營業人員不疑該信用卡事實上並非乙○○所有，
    認乙○○各該次之消費可憑刷卡後乙○○所簽具之簽帳單向銀行請得款項，而陷
    於錯誤，故均允諾由其簽帳刷卡，並交付乙○○各該次所購買之物予乙○○；乙
    ○○並偽造劉進添之署押於所前往消費之商店內一式三聯具有收據性質屬私文書
    之簽帳單上，並持交予各該商家而行使之，足以生損害於劉進添及其所前往之各
    該商店。又乙○○為能繼續遂行其詐欺商家之犯行，於荷蘭銀行每月將每期應繳
    之消費款帳單寄交予乙○○後，乙○○即將最低應繳金額交予荷蘭銀行，乙○○
    以此方式共詐得計達新台幣（下同）十七萬餘元，而尚積欠十六萬八千四百元未
    清償，致荷蘭銀行誤以為劉進添消費或持卡人有付款能力而依約給付信用款與該
    乙○○所前往消費之特約商店。嗣乙○○未續繳款，該銀行向劉進添索消費款，
    乙○○尚向劉進添稱未曾領得信用卡或消費，經達達公司深入追究始查悉上情。
二、案經達達公司訴請臺灣高雄地方法院檢察署檢察官偵查起訴。
    理  由
一、訊據上訴人即被告乙○○坦承於右揭時地在未得劉進添之同意下，即領用劉進添
    之信用卡並持卡偽簽劉進添之名簽帳消費多次，共計消費十七萬元，尚欠消費款
    十六萬餘元未清償等情不諱，惟矢口否認有何詐欺犯行，辯稱：伊因曾經欠繳信
    用卡消費款而遭停卡，且家裏經濟狀況不好，故無法再領用信用卡，所以才想用
    別人之卡去消費，並非存心想詐騙，且伊每月均有按期繳最低應繳款，一旦有錢
    便會清償積欠之消費款云云。然查，右開事實業據告訴人達達公司代理人黃俊程
    於原審庭訊時指述綦詳，且有荷蘭銀行八十九年一月十四日（風管）荷銀（信）
    字第八九０一一四－一號函一件及簽帳單五紙附卷可稽，況被告自承曾因欠繳信
    用卡消費款而遭停用信用卡，且家裏經濟狀欠佳，參以被告自消費起迄至本案審
    理期間，未繼續向荷蘭銀行清償積欠之消費款，足徵其以信用卡消費之初即應無
    資力支付其所消費之款項而有不法所有之意圖，被告所辯係卸責之詞，不足採信
    ，其犯行堪以認定。
二、查信用卡乃係發卡銀行將持卡人係經合法授權可使用該信用卡及持卡人可供消費
    額度等相關資料輸入電腦製作磁條，附於信用卡背面，以便持卡人於持卡消費時
    ，經由特約店刷卡機器中之電腦判讀無誤後，始得由持卡人消費，在外觀上並無
    法以人之知覺直接認識信用卡中之資料（包括係經合法授權可使用該信用卡及持
    卡人可供消費額度等），故應屬刑法第二百二十條第二項之準文書，而於信用卡
    背面簽名，係表示確認該信用卡之持卡人究為何人，與該信用卡上所載之持卡人
    相關資料相配合，具有一定之意思表示，是以若行為人在本應屬他人之信用卡背
    面簽名，應非單純之偽造署押而應屬偽造準私文書。次查，在刷卡帳單上偽簽姓
    名，表示已收受特約商店所交付之交易標的物或消費標的，該簽帳單有如收據憑
    證，係具有表示一定意思之文書，應屬於刑法第二百十條之私文書。核被告所為
    ，係犯刑法第三百三十五條第一項之侵占罪、第二百十六條、第二百十條、第二
    百二十條第二項行使偽造私文書罪及第三百三十九條第一項之詐欺取財罪。公訴
    人認被告係犯刑法第二百十七條第一項之偽造署押罪，然依前所述，被告於信用
    卡背面及商家簽帳單上偽簽「劉進添」署押之行為，應屬偽造文書而非單純之偽
    造署押，公訴人起訴法條容有未洽，惟屬同一基本之社會事實，本院自得一併審
    酌，但起訴之法條應予變更。被告偽造「劉進添」之署押於信用卡背面及於附表
    所示商家及其餘不詳商家簽帳單上之行為，均為偽造私文書之部分行為，皆不另
    論罪；又偽造私文書後復持之以行使，偽造私文書之低度行為為行使偽造私文書
    之高度行為所吸收，亦不另論罪。被告所為數次詐欺及行使偽造私文書之行為，
    均時間緊接，所犯罪名相同，顯係出於概括之犯意為之，均為連續犯，均依刑法
    第五十六條之規定以一罪論，並加重其刑。其所犯刑法第三百三十五條第一項侵
    占罪、第二百十六條、第二百二十條第二項、第二百十條之行使偽造私文書罪及
    第三百三十九條第一項之詐欺取財罪三罪間，有方法結果之牽連關係，為牽連犯
    ，應依刑法第五十五條之規定，從一重之行使偽造私文書罪處斷。公訴人雖漏未
    就被告涉犯刑法第三百三十五條第一項之侵占罪部分起訴，然此部分既與經起訴
    詐欺罪之部分，有牽連犯之裁判上一罪之關係，已如前述，本院自得一併審理，
    併此敘明。
三、原審以被告罪證明確，變更檢察官起訴部分法條（起訴法條刑法第二百十七條第
    一項變更為同法第二百十六條、第二百十條、第二百二十條第二項），適用刑法
    第五十六條、第二百十六條、第二百二十條第二項、第二百十條、第三百三十九
    條第一項、第三百三十五條第一項、第二百十九條、第五十五條，罰金罰鍰提高
    標準條例第一條前段規定，並審酌被告不思以己力賺取生活費用，竟侵占他人信
    用卡消費，有礙社會正常經濟交易活動之進行，惡性非輕，惟念及事後坦承犯行
    ，態度良好，而所詐得之金額為十六萬餘元，亦非鉅額等一切情狀，量處有期徒
    刑十月。又以其於信用卡卡號為0000000000000000號背面偽簽
    「劉進添」之署押一枚及於附表所示之商家內一式三聯之簽帳單上偽簽「劉進添
    」之署押共計十五枚，因係為偽造之署押，爰依刑法第二百十九條之規定，宣告
    沒收；至被告至其餘不詳地點之處所消費之簽帳單，因未扣案，且被告曾陸續繳
    交最低金額，故其持卡消費紀錄因荷蘭銀行電腦沖銷欠款而無法臚列正確消費明
    細，簽帳單亦因逾保存時效而無法取得，有前開荷蘭銀行函可資佐證，顯已滅失
    ，爰不為沒收之諭知。認事用法核無違誤，量刑尚稱允當，被告上訴意旨仍執陳
    詞否認犯罪，為無理由，應予駁回。據上論結，應依刑事訴訟法第三百六十八條
    ，判決如主文。
本案經檢察官郭振昌到庭執行職務。
中    華    民    國     八十九     年       八       月       九       日
                              臺灣高等法院高雄分院刑事第二庭
                                  審判長法官  曾永宗
                                        法官  曾玉英
                                        法官  邱永貴
右正本證明與原本無異。
如不服本判決，應於判決送達後十日內向本院提出上訴狀，其未述理由者並應於提
出上訴狀後十日內向本院補提理由書（應附繕本)。
                                      書記官  周能智
中    華    民    國     八十九     年       八       月       十一     日
附錄：本判決論罪科刑法條：
附錄本件論罪條文：
刑法第二百十六條
行使第二百十條至第二百十五條之文書者，依偽造、變造文書或登載不實事項或使登
載不實事項之規定處斷。
刑法第二百十條
偽造、變造私文書，足以生損害於公眾或他人者，處五年以下有期徒刑。
刑法第二百二十條第二項
錄音、錄影或電磁紀錄，藉機器或電腦之處理所顯示之聲音、影像或符號，足以為表
示其用意之證明者，亦同。
刑法第三百三十五條第一項
意圖為自己或第三人不法之所有，而侵占自己持有他人之物者，處五年以下有期徒刑
、拘役或科或併科一千元以下罰金。
附表：
┌──┬───────────┬──────┬─────────────┐
│編號│簽帳單編號或調閱編號  │ 金    額   │   商    家    名    稱   │
├──┼───────────┼──────┼─────────────┤
│ １ │  ０００１０５        │一萬一千零二│大統百貨公司鳳山分公司    │
│    │                      │十五元      │                          │
├──┼───────────┼──────┼─────────────┤
│ ２ │  0000000000│五千七百八十│妙元實業（股）公司        │
│    │                      │元          │                          │
├──┼───────────┼──────┼─────────────┤
│ ３ │  0000000      │一萬一千二百│莫莉塞特（股）公司        │
│    │                      │元          │                          │
├──┼───────────┼──────┼─────────────┤
│ ４ │  ００１２０６        │三千九百元  │大統百貨公司鳳山分公司    │
├──┼───────────┼──────┼─────────────┤
│ ５ │  １４０＃５４７２３７│五千四百元  │家福（股）公司            │
│    │  ９０                │            │                          │
└──┴───────────┴──────┴─────────────┘
                                                                        Ａ


司法院資訊處製作；財團法人民間司法改革基金會備份。
